臺灣高等法院民事判決　　　　　　　　99年度上易字第1232號
上　訴　人　何鎮
特別代理人　方水金
被 上 訴人　楊玲瑛
訴訟代理人　簡長順律師
上列當事人間請求清償債務事件，上訴人對於中華民國99年10月
25日臺灣桃園地方法院99年度訴字第438號第一審判決提起上訴
，本院於100年5月10日言詞辯論終結，判決如下：
    主  文
上訴駁回。
第二審訴訟費用由上訴人負擔。
    事實及理由
一、被上訴人主張：上訴人前向伊陸續借款3筆，金額各為新臺
    幣（下同）74萬元、10萬元、20萬元，經兩造於民國（下同
    ）96年1月上旬會算借款本金計欠104萬元，同年月5日上訴
    人支付利息1萬元後，至1月中旬，上訴人欲向伊再借款51萬
    元，乃於96年1月20日書立借據（下稱系爭借據）及本票（
    下稱系爭本票）各乙紙，載明上訴人合計借款155萬元，利
    息按每萬元每月70元（即月息0.7%）計算，清償期為上訴人
    退休金提領之日即97年5月12日。簽訂系爭借據及本票後，
    伊方於96年1月24日將上開51萬元借款中之48萬元匯予上訴
    人，另3萬元則扣除上訴人積欠之利息9,165元後，將餘款2
    萬0,835元以現金給付上訴人，上訴人並簽立書據承認負欠
    伊借款總額為155萬元，且同意借款利息計算至96年3月20日
    止為1萬9,273元。嗣上訴人依續於96年2月5日、3月5日、4
    月5日、5月5日、7月5日、8月6日、9月5日各清償上開借款
    本金1萬元、1萬元、1萬元、1萬元、1萬元、3萬元、1萬元
    ，合計清償本金9萬元，尚有借款本金146萬元未為清償。上
    訴人再分別於96年7月20日、8月20日各給付伊利息1萬0,500
    元、1萬0,290元。其後上訴人於96年9月間另向伊借款20萬
    元，並簽發支票乙紙交付伊收執以為擔保。俟系爭借據所約
    定之清償期屆至，上訴人於97年5月21日支付伊27萬9,730元
    ，其中20萬元係清償96年9月間所借另筆20萬元借款債務，7
    萬元則清償本件其餘借款之本金，9,730元用以支付1個月之
    利息（依本金139萬元、月利率0.7%計算）；另於97年7月21
    日再給付伊11萬8,7 60元，其中10萬元清償借款本金，其餘
    1萬8,760元則支付2個月之利息；又分別於97年8月22日、97
    年9月30日、97年10月22日各清償利息9,030元；98年1月17
    日清償2萬7,090元（即97年11月份至98年1月份共3個月之利
    息）、98年6月5日清償4萬5,150元（即98年2月份至6月份共
    5個月之利息）；再於98年7月22日、98年8月21日、98年9月
    18日、98年10月21日、98年11月23日各清償利息9,030元，
    即不再償還款項，是上訴人尚欠伊借款本金129萬元及自98
    年11月21日起算之利息，爰依兩造間消費借貸契約之法律關
    係提起本訴，求為命上訴人給付伊129萬元及加計自98年11
    月21日起按約定利息月息0.7%即年息8.4%計算之利息之判決
    等語（原審判決被上訴人勝訴，上訴人不服，提起上訴），
    並於本院答辯聲明：上訴駁回。
二、上訴人則以：系爭借據之簽名筆跡雖屬伊所為，然被上訴人
    未交付伊借款。被上訴人僅提出96年1月24日匯款48萬元之
    匯款單，與其所主張先後借款74萬元、10萬元、20萬元、51
    萬元予伊之情形不符，且該匯款單所示匯款日期，亦晚於系
    爭借據、本票簽立日期96年1月20日，焉有尚未匯款即提前4
    天簽署借據之理，故該匯款應與本件借款無關。又伊配偶方
    水金雖曾於系爭本票或被上訴人自行書寫繕打之書據上簽名
    ，惟方水金並非債務人，無從替伊承認借款債務，不生拘束
    伊之效力。方水金因伊生病，六神無主，對伊之簽名尚可辨
    認，並認被上訴人係伊以前之同事，不疑有它而簽名，且方
    水金於97年5月20日在系爭本票簽名時，並未見有「何太太
    5/21匯206534元後，餘壹佰參拾玖萬元。支票貳拾萬元歸還
    。7/21匯壹拾萬元餘壹佰貳拾玖萬元整7/18」等文字。又方
    水金所簽署之原證四所示文件，係被上訴人向方水金謂其統
    整處理伊生病後之薪水扣抵、積欠同事之會錢及債務等事務
    ，要求方水金簽字表示知悉，並轉達伊日後匯款帳號，上開
    單據之內容無法用以證明確有本件借款存在。況伊既欠款達
    百餘萬元，且無擔保，復未清償，被上訴人竟願繼續借款20
    萬元予伊，更與常情有違。縱認兩造間確有借貸關係，然伊
    已陸續清償多次，且就利息部分，兩造基於同事之誼約定免
    息，非如被上訴人所稱以年息8.4%計算等語。並於本院上訴
    聲明：(一)原判決廢棄。(二)被上訴人在第一審之訴及假執行之
    聲請均駁回。
三、被上訴人主張上訴人向伊借款未還，尚積欠129萬元及自98
    年11月21日起算之約定利息等語，上訴人就系爭借據之簽名
    筆跡及系爭本票形式上之真正均不爭執，惟否認兩造間有借
    貸關係及借款之交付等情，並以前開情詞置辯。是以本件應
    審究之兩造爭執重點厥為：兩造間是否有消費借貸契約關係
    存在？若有，上訴人有無清償及其清償金額為何？被上訴人
    得請求上訴人返還借款之本金及利息為何？茲詳述如後：
  (一)按稱消費借貸者，謂當事人一方移轉金錢或其他代替物之所
    有權於他方，而約定他方以種類、品質、數量相同之物返還
    之契約，民法第474條第1項定有明文。且稱消費借貸者，於
    當事人間必本於借貸之意思合致，而有移轉金錢或其他代替
    物之所有權於他方之行為，始得當之（最高法院98年度台上
    字第1045號裁判意旨足資參考）。再按當事人主張有利於己
    之事實者，就其事實有舉證之責任，民事訴訟法第277條前
    段亦定有明文。本件被上訴人依消費借貸契約之法律關係請
    求上訴人返還借款，上訴人抗辯未收到借款等語，則就兩造
    間確有成立消費借貸契約而由被上訴人交付金錢予上訴人之
    事實，依上開法律規定及說明，應由被上訴人負舉證責任。
  (二)查，上訴人就其有於系爭借據上簽名之事實並不爭執，依系
    爭借據上記載：「何鎮茲向楊玲瑛借新台幣壹佰伍拾伍萬
    元整，……並另立開本票一張No：346275為證，將來退休時
    領到退休支票願存華南銀行，並提供華南銀行存摺印章，待
    退休金提領完畢後，還清借款，空口無憑，特立此據為證。
    借款人何鎮」等語及其簽立日期為96年1月20日等情（原
    審卷第62頁），並參酌卷附之系爭本票（原審卷第63頁），
    可見上訴人於96年1月20日時確曾簽立系爭借據，表明尚積
    欠被上訴人155萬元，並簽發號碼為346275之系爭本票擔保
    ，復同意於上訴人退休領得退休金時，負清償全部借款之責
    等事實無誤。又上訴人係於簽立系爭借據後之97年5月間退
    休之事實，此有發票日為97年5月6日之勞工退休支票附卷可
    憑（原審支付命令卷第6頁），亦與系爭借據所載內容相符
    。則上訴人於系爭借據中明文承認兩造間有155萬元之借款
    債務存在，復依系爭借據所載，簽發發票日為96年1月20日
    ，票面金額155萬元之系爭本票交予被上訴人，而上訴人書
    立系爭借據當時，係一有正常智識及相當工作社會經驗之成
    年人，衡情不至於在毫無取得借款或足額借款之情況下，自
    願書立系爭借據及上開本票以承認債務，是足認系爭借據所
    示借貸155萬元之債權債務關係，應屬非虛。
  (三)次查，被上訴人主張上訴人陸續向伊借款3筆，金額各為74
    萬元、10萬元、20萬元，迄96年1月上旬計104萬元，伊均已
    交付款項，嗣上訴人擬再借款51萬元，合計借款本金為155
    萬元，上訴人乃於96年1月20日書立系爭借據及系爭本票，
    伊扣除上訴人借款利息後，即匯款48萬元及給付現金2萬0,8
    35元予上訴人等語，已據提出郵政跨行匯款申請書（原審卷
    第65頁）及彙算單書據（原審卷第61、64、66頁）為證。依
    上開匯款申請書及上訴人簽名之彙算單書據（原審卷第64頁
    ）所示，足認被上訴人確實匯款48萬元予上訴人，剩餘3萬
    元係扣除上訴人負欠之利息9,165元後，將其餘之2萬0,835
    元以現金給付上訴人，被上訴人主張借款51萬元業已交付上
    訴人之事實為可採信。雖上開款項係於簽立系爭借據後交付
    ，惟兩造原為同事，上訴人係陸續向被上訴人借款，在前債
    未償之情形下，仍欲向被上訴人借得新債，基於兩造前有之
    信任關係下，合意先簽立書面，再由被上訴人為上開匯款及
    交付現金之行為，按諸民間借貸亦不乏此例，尚難認此有違
    常理。再參以上開被上訴人書立之彙算單書據，首段載明「
    1/23 再借51萬」、「合計155萬切在3/20」，意即上訴人於
    1月23日確實有再借51萬元，且至3月20日止之借款總金額為
    155萬元無誤。中段載明就該155萬元其中74萬元、10萬元、
    51萬元合計135萬元自96年1月23日起算之借款利息金額；其
    中20萬元自96年2月13日起算之利息，利息之計算方式均為
    月利率0.7%（即每萬元每月70元）。並於後段就上訴人於96
    年2月5日、3月5日各清償1萬元本金後，各至3月20日止應退
    回之利息金額計算無訛，最後更載明上訴人所欠之利息為1
    萬9,165元，扣除96年1月5日上訴人給付之1萬元後，上訴人
    尚欠利息9,165元，故前述上訴人再借之51萬元扣除匯款48
    萬元後所餘之3萬元扣除此尚欠利息9,165元後，被上訴人因
    而記載「30,000－9,165＝20,835給你現金，請簽名」等語
    ，並經上訴人於「給你現金」文字下方簽名。果上訴人未曾
    收受各筆借款，上訴人焉會支付利息，並於彙算單書據上簽
    名？益見上訴人承認上開4筆借款金額及利息計算方式等情
    。至於上訴人提出之被上訴人書立之另紙彙算單（原審卷第
    53頁）上之借款金額記載為104萬元，惟其上並無上訴人或
    被上訴人之簽名，且其上所載「請開一張104萬本票」亦與
    前述上訴人所簽發之系爭本票記載金額155萬元不同，是此
    104萬元彙算單書據應如被上訴人所述，係在上開155萬元之
    彙算單書據開立之前，且因無兩造之簽名，並兩造嗣後已簽
    立較新之前開155萬元彙算單書據而無從認有效甚明。是則
    被上訴人主張兩造間存在155萬元消費借貸契約關係，伊已
    交付借款155萬元予上訴人之事實，堪以採信，上訴人抗辯
    被上訴人未交付上開4筆借款，兩造間無消費借貸關係存在
    等語，均非可採。
  (四)再查，被上訴人主張本件155萬元之借款，上訴人陸續於96
    年2月5日、3月5日、4月5日、5月5日、7月5日、8月6日、9
    月5日各清償本金1萬元、1萬元、1萬元、1萬元、1萬元、3
    萬元、1萬元，合計清償本金9萬元，剩餘借款本金146萬元
    未為清償。上訴人復分別於96年7月20日、8月20日各給付伊
    利息1萬0,500元、1萬0,290元；於96年9月間則另向伊借款
    20萬元，並簽發支票乙紙以為擔保，累計借款之金額為166
    萬元之事實，有被上訴人打字之明細表書據可憑（原審卷第
    66頁），該明細表內記載139萬元先暫時不還，其餘利息、
    本金、另20萬元之借款合計20萬6,534元之金額則請上訴人
    之妻即方水金於5月21/22日匯予被上訴人，方水金復簽名於
    其上，且上訴人亦果於97年5月21日匯款20萬6,534元至被上
    訴人帳戶等事實，有上開明細表、被上訴人存摺代收票據明
    細表在卷足憑（原審卷第66、68頁）。若上訴人未負欠被上
    訴人上開借款，則其應無可能照上開明細表指示如數匯款予
    被上訴人，益徵被上訴人之主張確非無據。又兩造有同事之
    誼，上訴人原即陸續向被上訴人借款，上訴人既支付利息，
    復償還部分本金，被上訴人原另借款20萬元予上訴人，自不
    違常理，何況上訴人業已清償上開20萬元之借款。則上訴人
    抗辯方水金於上開明細表上簽章，不足作為有利於被上訴人
    之證據，上訴人借款百餘萬元，未提供擔保，復未清償，被
    上訴人竟願繼續借款20萬元，與常情有違等語，亦非可取。
  (五)又查，被上訴人主張上訴人復於97年7月21日給付被上訴人
    11萬8,760元，其中10萬元係清償本金，其餘1萬8,760元為
    借款2個月之利息（計算式：本金139萬元×月利率0.007＋
    清償10萬元後之本金129萬元×月利率0.007＝18,760元）；
    再於97年8月22日、97年9月30日、97年10月22日、98年1月
    17日、98年6月5日、98年7月22日、98年8月21日、98年9月
    18日、98年10月21日、98年11月23日，各別清償利息（每月
    利息均以借款本金129萬元、月利率0.007計算）9,030元、
    9,030元、9,030元、2萬7,090元（即97年11月份至98年1月
    份共3個月之利息）、4萬5,150元（即98年2月份至6月份共5
    個月之利息）、9,030元、9,030元、9,030元、9,030元、9,
    030元之事實，亦有被上訴人存摺節本在卷可參（原審卷第
    69至74頁），核與被上訴人上開所述均屬相符，是依此上訴
    人清償部分本金及按月給付約定利息之情事觀之，足認被上
    訴人主張上訴人清償後，上開155萬元借款之本金剩下129萬
    元，及自98年11月21日起依月利率0.7%即年息8.4%之利息之
    事實，足堪信為真實。上訴人抗辯兩造間縱有消費借貸之關
    係，基於同事情誼，亦係約定無庸給付利息等語，核與上訴
    人上開給付利息之行為不符，委不足採。
  (六)按借用人應於約定期限內，返還與借用物種類、品質、數量
    相同之物，民法第478條前段定有明文。再按遲延之債務，
    以支付金錢為標的者，債權人得請求依法定利率計算之遲延
    利息。但約定利率較高者，仍從其約定利率，民法第233條
    亦定有明文。本件上訴人既尚負欠被上訴人借款本金129萬
    元及自98年11月21日起算之利息未為清償，且兩造關於借款
    利息約定按月息0.7%即年息8.4%（月息0.7%×12個月＝8.4%
    ）計算，系爭借據約明清償期為上訴人領得退休金之日，上
    訴人復已領得其退休金無誤等事實，則被上訴人請求上訴人
    如數清償上開未還之借款及其利息，揆諸前揭法律規定及兩
    造間之約定，洵屬有據。
四、綜上所述，被上訴人本於消費借貸契約之法律關係，請求上
    訴人給付129萬元及自98年11月21日起至清償日止，按年息
    8.4%計算之利息，為有理由，應予准許。是則原審判命上訴
    人如數給付，於法並無不合。上訴意旨指摘原判決不當，求
    予廢棄改判，為無理由，應予駁回。
五、本件上訴人向被上訴人借貸155萬元，尚欠129萬元本息未還
    之事證已臻明確，至上訴人簽發20萬元支票（原審卷第67頁
    ）另行向被上訴人借款，核與本件消費借貸無關，是就該支
    票之流向為何？已否兌現及取款人為何？均無調查之必要。
    另兩造其餘攻擊防禦方法及未經援用之證據，經審酌後核與
    判決結果亦不生影響，爰不一一論述，附此敘明。
據上論結，本件上訴為無理由，依民事訴訟法第449條第1項、第
78條，判決如主文。
中    華    民    國   100    年    5     月    31    日
                    民事第十三庭
                        審判長法  官  蕭艿菁
                              法  官  楊絮雲
                              法  官  林麗玲
正本係照原本作成。
不得上訴。
中    華    民    國   100    年    5     月    31    日
                              書記官  陶美玲